【裁判字號】    98,訴,1732
【裁判日期】    990630
【裁判案由】    分割共有物
【裁判全文】
臺灣桃園地方法院民事判決              98年度訴字第1732號
原      告  甲○○
訴訟代理人  陳韻如  律師
被      告  乙○○
上列當事人間請求分割共有物事件，於民國99年6 月2 日辯論終
結，本院判決如下：
    主    文
兩造共有坐落桃園縣龜山鄉○○○段大坑小段三七一之四地號（
面積一二０三平方公尺）土地准予分割。其分割方法如附圖（桃
園縣八德地政事務所民國九十九年四月二十九日複丈成果圖）所
示：Ｒ部分土地面積七七五平方公尺分歸被告所有；Ｓ部分土地
面積四０五平方公尺分歸原告取得；Ｔ部分土地面積二三平方公
尺分歸兩造共同取得，並按應有部分各二分之一比例維持共有。
被告應補償原告新台幣貳佰伍拾壹萬捌仟參佰壹拾參元。
訴訟費用由被告負擔百分之五十，餘由原告負擔。
    事實及理由
一、原告起訴主張：
(一)、緣坐落桃園縣龜山鄉○○○段大坑小段371之4地號土地（以
    下簡稱系爭土地）為兩造所共有，應有部份各2 分之1 ，有
    土地登記謄本可稽（原證1 ）。按各共有人，除法令另有規
    定外，得隨時請求分割共有物；分割之方法不能協議決定，
    或於協議決定後因消滅時效完成經共有人拒絕履行者，法院
    得因任何共有人之請求，命為下列之分配：以原物分配於各
    共有人。但各共有人均受原物之分配顯有困難者，得將原物
    分配於部分共有人、原物分配顯有困難時，得變賣共有物，
    以價金分配於各共有人；或以原物之一部分分配於各共有人
    ，他部分變賣，以價金分配於各共有人。以原物為分配時，
    如共有人中有未受分配，或不能按其應有部分受分配者，得
    以金錢補償之。民法第823 條第1 項及第824 條第2 、3 項
    分別訂有明文。查兩造就系爭土地分割，無法達成一致意見
    ，爰依法訴請判決分割。
(二)、原告主張之分割方案即桃園地政事務所99年4 月15日桃測法
    字第14600 號複丈成果圖方案二，其方案如下：原告現居住
    使用如桃園地政事務所98年11月9 日桃測法字第61500 號複
    丈成果圖（即附圖一）所示F 、G 、H 、I 、J 、K 部分；
    M 部分為原告出入之道路；被告則使用A 、B 、C 、D 、E
    部分。故原告主張附圖一中F 至K 、M 部分分割予原告所有
    ，附圖一中A 至E 部分分割予被告所有，使兩造分得部分均
    能臨接道路，並繼續依現況使用，無須作重大變更，以符最
    佳利益。
(三)、按分割共有物之訴，係就有共有關係之共有物，以消滅共有
    關係為目的，予以分割，使共有人就共有物之一部份單獨取
    得所有權之形成訴訟。法院裁判分割共有土地時，除因該土
    地內部分土地之使用目的不能分割，或部分共有人仍願維持
    共有關係，應就該部分土地不予分割或准該部分共有人成立
    新共有關係外，應將土地分配於各共有人單獨所有，不得創
    設新的共有關係（最高法院91年台上字第728 號、90年台上
    字第1378號、88年台上字第1801號、87年台上字第1386號裁
    判要旨可資參照）。查兩造就附圖一中M 部分均無維持共有
    之意願，且M 部分並非闢為道路之土地、河川水道或行水區
    ，無依使用目的無法分割之情況，依上最高法院見解，應將
    土地分配於各共有人單獨所有，不得創設新共有關係。再者
    ，依桃園縣建築管理自治條例第7 條第2 項規定，建築基地
    以私設通路連接建築線者，應檢附該私設通路之土地權利證
    明文件。倘若M 部分由兩造共有，則將來原告分得土地欲依
    法申請建築時，必須取得M 部分土地所有人之同意，然以兩
    造關係惡劣，被告豈可能出具同意書予原告？復以，原告連
    接之大坑村7 鄰大坑路1 段1003巷土地亦非原告單獨所有，
    原告仍可能遭被告阻擾通行，或刁難出具同意書而致使原告
    難以申請建築，日後尚可能因通行問題而產生爭訟。至於，
    M 部分分割予原告雖會導致被告房屋前方土地縮小，然附圖
    一E 部分面積已足以供被告人車出入，且原告亦同意以低於
    市價之每坪新台幣（下同）45,000元價額，計算被告應給予
    原告之不能按應有部分分配之差額，亦足以彌補被告，則原
    告依上方案二分割所得面積為428 平方公尺，被告分得面積
    為775 平方公尺，原告分得之持分不足173.5 平方公尺，故
    被告應補償原告2,361,769 元（計算式：173.5 ×0.3025×
    45,000＝2,361,769 元，小數點以下4 捨5 入）
(四)、並聲明：兩造所共有坐落桃園縣龜山鄉○○○段大坑小段37
    1 之4 地號，面積1,203 平方公尺土地，予以分割。分割方
    法如方案二附圖所示；被告應補償原告2,361,769 元。
二、被告則以：被告主張之分割方案有二，其一係桃園地政事務
    所99年4 月15日桃測法字第14500 號複丈成果圖方案一，其
    分割方式為：就附圖一中A 、B 、C 、D 、E 、M 部分歸被
    告所有，但被告願提供M 部分土地供原告通行使用。其二係
    被告99年6 月17日書狀所提附件一之分割方案，其分割方式
    即附圖一所示B 、C 、D 、M 及E 之一部分共400 平方公尺
    歸被告，其餘則歸原告，原告就面積差額部分以每坪45,000
    元價額補償被告2,742,918 元，另原告應補償A 部分被告建
    造之鋼構鐵皮屋價值2,390,960 元，合計應補償5,133,878
    元。
三、按「各共有人，得隨時請求分割共有物。但因物之使用目的
    不能分割或契約訂有不分割之期限者，不在此限」、「共有
    物之分割，依共有人協議之方法行之。分割之方法不能協議
    決定，或於協議決定後因消滅時效完成經共有人拒絕履行者
    ，法院得因任何共有人之請求，命為下列之分配：一、以原
    物分配於各共有人。但各共有人均受原物之分配顯有困難者
    ，得將原物分配於部分共有人。二、原物分配顯有困難時，
    得變賣共有物，以價金分配於各共有人；或以原物之一部分
    分配於各共有人，他部分變賣，以價金分配於各共有人。以
    原物為分配時，如共有人中有未受分配，或不能按其應有部
    分受分配者，得以金錢補償之。以原物為分配時，因共有人
    之利益或其他必要情形，得就共有物之一部分仍維持共有」
    民法第823 條第1 項、第824 條第1 項至第4 項分別定有明
    文。
四、查系爭土地為兩造所共有，地目為建，面積1203平方公尺，
    原告及被告應有部分各2 分之之事實，為兩造所不爭執，且
    有卷附土地登記謄本可憑（見本院卷第7 頁），兩造就系爭
    土地並無不分割之約定，依現行法令及使用目的亦無不能分
    割情形，兩造復不能以協定定分割方法等情，為兩造所不爭
    執，是原告本於民法第823 條第1 項前段之規定，請求判決
    分割系爭土地，自屬有據。
五、按分割共有物，除應斟酌各共有人之意願、利害關係及共有
    物之性質外，尚應斟酌分得部分所得利用之價值、經濟效用
    等原則（最高法院84年度台上字第1538號、94年度台上字第
    1768號判決要旨參照）。又裁判分割共有物，屬形成判決，
    法院定共有物之分割方法，固應斟酌當事人之聲明及上開事
    項等，而本其自由裁量權為公平合理之分配，但並不受當事
    人聲明、主張或分管約定之拘束（最高法院93年度台上字第
    1797號判決要旨參照）。
六、本院就系爭土地之現況，業於98年11月19日勘驗現場，並製
    有勘驗筆錄（見本院卷第36至37頁），且囑託桃園地政事務
    所製有複丈成果圖1 紙（見本院卷第41頁），並有現場相片
    15張（見本院卷第50至57頁）附卷足憑。本院審酌：(一)、附
    圖編號T 部分（即附圖一編號M ）係兩造目前通行所需之路
    ，業經本院勘驗屬實，自應由兩造按現況以各2 分之1 比例
    維持共有較妥。(二)、除前開道路以外之土地，本院斟酌兩造
    現有之使用狀況，慮及原告已在附圖一編號I 、J 、K 、H
    興建加強磚造及鐵皮建物，被告則在編號A 、B 、C 、D 興
    建磚造與加強磚造建物及鋼架鐵皮廠房，為維持前開建物經
    濟效益，維持兩造居住現況之安定性，避免系爭土地分割後
    兩造遭遇拆屋還地之窘境，故將此部分土地，自原告所有編
    號I 建物與被告所有編號B 、C 建物之圍牆中線分割為二部
    分，西側即附圖所示編號S 部分土地歸原告所有；東側如附
    圖所示編號R 部分土地歸被告所有。至被告依此方案分得逾
    其應有部分之185 平方公尺土地，依兩造協議之每坪45,000
    元價格補償原告2,518,313 元（計算式：185 ×0.3028×45
    ,000＝0000000 ，小數點以下四捨五入）。
七、至於被告雖辯稱兩造之前就系爭土地有分產協議，約定之內
    容即如現有使用狀況，而非各自應有部分2 分之1 等語。然
    按當事人主張有利於己之事實者，就其事實有舉證之責任。
    民事訴訟法第277 條前段定有明文。查被告主張前開事實，
    雖據被告傳訊證人即被告母親丙○○作證，然證人丙○○於
    本院審理時固然證稱：「我住在該處。該土地在43年前，就
    是我第三個小孩出生的那年，我婆婆說讓我們分家，我家有
    六口，原告有三口，我婆婆說很難分，說田地和房地都分一
    分，各自打拚，有田地、旱地、房地，以兩份來抽籤，分配
    方式是每個人都有田和房子，旱地的部分分給下部的田地，
    因為該部分田地比較缺水。我們抽中有旱地的部分，就是被
    告現在搭建鐵皮工廠的地方，抽完以後，原告先蓋房子，後
    來我們蓋房子也是委託原告幫忙蓋，旱地的鐵皮屋也是委託
    原告蓋的。我們自己付錢，大約蓋了10幾、20幾年，當時是
    作為被告的家具工廠使用。（為什麼沒有辦登記？）我們是
    保護區，連建地也沒有辦法辦理分割。（你前述分財產時，
    有何人在場？）有我、我先生的舅舅、原告、被告（當時大
    約11、12歲）、我先生、我婆婆，原告的太太是否在場我不
    記得，其他的孩子都還小」等語，然其亦自承：「（當初辦
    理繼承登記時，為何沒有按實際持分比例為登記？而為一人
    一半登記。）當時是我先生處理，我不知道」之語，顯見證
    人對於63年10月7 日系爭土地以繼承為原因登記為原告、被
    告之父親各以2 分之1 持分共有之原因，並不清楚。至其雖
    證稱原告及被告之父親原有分產協議乙節，縱前開當事人就
    系爭土地之使用，有如證人所稱之協議，然有因該協議之過
    程與協議結果均未有明文或相關資料可資參酌，當事人之間
    究屬共有物分管之協議或分割之協議本有疑義，佐以系爭土
    地於63年10月7 日以繼承為原因登記為原告及被告父親所有
    ，應有部分各2 分之1 ，有卷附系爭土地之登記謄本可參，
    證人前述分產協議之時間為43年前即民國56年時，是若前開
    協議確為分產之意，何以63年為繼承登記時，並未依當事人
    合意之分產內容踐行登記，亦屬有疑。被告就前開分割共有
    物協議之存在既未能舉證以實其說，自難認其主張為可採。
八、原告雖主張如附圖所示編號T 部分應由原告取，若維持兩造
    共有，將來原告欲興建房屋時，若被告加以阻攔，原告則無
    從依桃園縣建築管理自治條例第7 條第2 項所規定：「建築
    基地以私設通路連接建築線者，應檢附該私設通路之土地權
    利證明文件」申請建築執照，然前開規定僅要求當事人提出
    該私設通路之「土地權利證明」，而非土地所有權人之同意
    證明，原告為該土地之共有人，即足以證明其就系爭土地有
    權為使用，被告應無從阻攔，況被告於本院審理時即表示：
    「若將來原告有需要建築而依當時之之法規必須我同意始能
    取得主管機關許可，我無條件同意」之語，是原告以前開條
    例之規定主張附圖所示逼號T 部分應歸原告所有，並不足採
    。本院另考量慮及附圖編號T 部份目前係供兩造通行道路使
    用，若系爭土地分割之後改歸原告單獨所有，非但使得被告
    屋前供迴車之空間更行狹小，造成被告不便，且若原告就該
    部份土地取得單獨之所有權後在該處加設圍牆或圍籬，將使
    被告房屋之景觀及採光受影響，間接減損被告房屋之價值，
    故認為附圖所示編號M 土地由兩造依各2 分之1 之應有部分
    比例共有，確保原告之通行權，並使被告就系爭土地之使用
    狀態與土地價值維持現狀，較為妥當。此乃民法第824 條第
    4 項所稱：「以原物為分配時，因共有人之利益或其他必要
    情形，得就共有物之一部分仍維持共有」之情形，原告所提
    各該關於不宜創設新共有關係之實務見解，乃民法物權編98
    年1 月23日修正前之見解，原告依該修正前之見解認附圖所
    示T 部份土地不宜維持共有，難認有據。
九、至被告另主張附圖T 部分土地歸伊所有，伊保證同意原告通
    行，況且原告目前居住房屋後方另有設於桃園縣龜山鄉○○
    ○段大坑小段371 之56等土地之道路可供通行等語，然查兩
    造即因被告不同意原告通行伊房屋前方道路而屢有爭執，終
    致提起本件分割共有物之訴，若再將前開道路部分分歸被告
    所有，勢必引起兩造更多爭執，此外，被告所稱可供原告通
    行之桃園縣龜山鄉○○○段大坑小段371 之56、365-27等地
    號土地均經交通部台灣區○道○○○路局徵收，而屬該局所
    有之事實，業據被告提出前開土地之登記謄本為證（見本院
    卷第78至79頁），自堪信屬實。是被告主張原告可藉前開土
    地通行，而不需通行被告屋前土地，難認可採。此外，被告
    另主張將附圖一所示被告目前使用之編號A 廠房用地及編號
    E 空地之部分分歸原告所有，原告再就多分得之面積及廠房
    之造價補償原告，然此一分割方案非但與兩造目前就系爭土
    地之使用狀況相去甚遠，且若依此方案分割，原告分得附圖
    依所示編號A 部份被告所有之廠房，原告依法可以請求告拆
    除該廠房，則被告非但無法獲得任何補償，還使得該造價高
    達2,390,960 元之廠房化為廢棄物，尚須支出拆除之費用，
    於被告而言損失甚巨，於原告而言，其分得之土地為被告之
    土地分隔為二，減少利用之價值，亦難認有何實益，是被告
    此項分割方案，並不足採。
十、準此，本院審酌上開事項，依前述分割及計算方式，爰將系
    爭土地分割如主文第1 項所示。
十一、按因共有物分割、經界或其他性質上類似之事件涉訟，由
    敗訴當事人負擔訴訟費用顯失公平者，法院得酌量情形，命
    勝訴之當事人負擔其一部，民事訴訟法第80條之1 定有明文
    。又因分割共有物具有非訟事件性質，兩造就共有物分割方
    法不能達成協議時，固得起訴請求裁判分割，然兩造各自主
    張之分割方法，僅供法院參考，法院依民法第824 條命為適
    當之分配，乃斟酌何種分割方法較能增進共有物之經濟效益
    ，並兼顧兩造利益以為決定，不受任何共有人主張之拘束，
    亦不因何造起訴而有不同，縱法院認原告請求分割共有物為
    有理由，而依法定方法分割，被告應訴並提出不同主張，係
    使法院就如何為適法分割形成積極心證，實質上並無何造勝
    訴或敗訴之問題，是以本院酌量兩造可因本件分割共有物而
    獲得之利益，認以兩造共有人於系爭土地應有部分比例負擔
    訴訟費用方不致失衡，爰判決如主文第2 項所示。
十二、據上論結：本件原告之訴為有理由，依民事訴訟法第80條
    之1 ，判決如主文。
中    華    民    國    99    年     6    月    30    日
                  民事第二庭  法  官  卓立婷
以上正本證明與原本無異。
如對本判決上訴，須於判決送達後20日內向本院提出上訴狀。
中    華    民    國    99    年     7    月    1     日
                              書記官  王素玲
附圖：如附件一（即桃園縣桃園地政事務所99年4 月29日複丈成
      果圖方案三）
附圖一：如附件二（即桃園縣桃園地政事務所98年12月4 日複丈
      成果圖）

司法院資訊處製作；財團法人民間司法改革基金會備份。
